臺灣高等法院臺南分院民事判決
110年度重上字第8號
上  訴  人  蔡守忠  
訴訟代理人  何建宏律師        
            鄭鴻威律師  
複代理人    林育弘律師          
被上訴人    林志甯  
訴訟代理人  林錫恩律師
上列當事人間請求所有權移轉登記事件，上訴人對於中華民國10
9年11月27日臺灣臺南地方法院第一審判決（109年度重訴字第16
3號），提起上訴，本院於110年8月26日言詞辯論終結，判決如
下：
    主  文
上訴駁回。
第二審訴訟費用由上訴人負擔。
    事實及理由
一、本件上訴人主張：伊先後於民國（下同）106年5月31日、10
    7年4月23日各將如附表編號1所示之不動產(下稱○○○街房地)
    所有權應有部分2分之1以夫妻贈與為原因移轉登記予被上訴
    人，被上訴人因此取得所有權全部；並於105年11月16日將
    如附表編號2所示之不動產（下稱○○路房地)所有權應有部分
    2分之1以夫妻贈與為原因移轉登記予被上訴人。惟被上訴人
    有民法第416條第1項第1款所定對贈與人即伊有誣告之故意
    侵害之行為，經伊於110年4月30日寄發存證信函予被上訴人
    為撤銷贈與如附表所示之房地之意思表示，被上訴人自應將
    系爭房地所有權返還予伊等情。爰依不當得利之法律關係，
    求為命被上訴人應將如附表所示之房地所有權移轉登記予伊
    之判決（原審為上訴人敗訴之判決，上訴人聲明不服，提起
    上訴）。並上訴聲明：㈠原判決廢棄。㈡被上訴人應將如附表
    所示之房地所有權移轉登記予上訴人。㈢願供擔保請准宣告
    假執行。
二、被上訴人則以：上訴人將如附表所示之房地所有權移轉登記
    予伊，應視為夫妻剩餘財產之前付，非無對價利益，並非單
    純贈與，上訴人亦曾出具原審卷二第53頁之承諾書(下稱系
    爭承諾書)，表明屬返還借名登記之物，並拋棄撤銷贈與；
    又以兩造並無結婚真意，上訴人提供盈餘統計表不實，對上
    訴人提出涉犯使公務員登載不實罪、違反稅捐稽徵法、詐領
    健保費之刑事告發者，乃係林錫恩律師，並非伊本人；另上
    訴人撕毀系爭承諾書、提供不實之盈餘統計表，伊因而分別
    提出強制罪之刑事告訴、詐欺得利罪之自訴案件，核屬正當
    權利之行使，並非故意侵害之行為，亦不構成誣告罪，因此
    ，自無民法第416條第1項第1款規定之適用，是上訴人提起
    本件訴訟為無理由等語，資為抗辯。並答辯聲明：上訴駁回
    。
三、兩造不爭執之事項：
  ㈠兩造於97年6月11日結婚登記，於107年4月16日兩願離婚登記
    （見原審卷一第19頁）。
  ㈡上訴人於兩造婚前之96年10月間向訴外人寓莊建設股份有限
    公司購買○○○街房地，並借被上訴人母親即訴外人廖金寶名
    義登記，廖金寶於105年10月26日死亡，借名登記關係消滅
    ，上訴人乃向包含被上訴人在內之廖金寶全體繼承人起訴請
    求返還○○○街房地所有權全部，經臺灣臺南地方法院（下稱
    臺南地院）以105年度訴字第1951號判決上訴人勝訴確定（
    見原審卷一第21至22頁）。
  ㈢上訴人再於兩造婚姻存續期間之106年5月30日，以夫妻贈與
    為原因，將○○○街房地應有部分2分之1移轉登記予被上訴人
    ；繼於107年4月23日，以夫妻贈與為原因，再將○○○街房地
    應有部分2分之1移轉登記予被上訴人，被上訴人因此取得○○
    ○街房地所有權全部（見原審卷一第23至45頁）。
  ㈣上訴人於101年5月28日購買取得坐落臺南市○○區○○段00○0○00
    ○0地號土地所有權全部，並出資於其上新建同地段7218建號
    即門牌號碼臺南市○○區○○路000號房屋，並於104年7月8日辦
    妥第一次所有權登記（即○○路房地)。嗣於105年11月16日，
    以夫妻贈與為原因，將○○路房地應有部分2分之1移轉登記予
    被上訴人（見原審卷一第47至57頁）。
  ㈤林錫恩律師於108年9月10日，向臺灣臺南地方檢察署（下稱
    臺南地檢署）告發上訴人有下列犯行：
  ⒈兩造無結婚真意，而於97年6月11日向臺南○○○○○○○○○辦理結
    婚登記有使公務員登載不實之偽造文書犯行，此部分經臺南
    地檢署檢察官以109年度偵字第5992號為不起訴處分（見臺
    南地檢署108年度他字第4766號卷第3至17頁，原審卷一第65
    至66頁）。
  ⒉上訴人於申報個人綜合所得稅時，製作不實之執行業務所得
    收支報告表，有逃漏稅捐而違反稅捐稽徵法之情事；又上訴
    人自95年10月擔任財團法人中醫師公會常務理事後，有製作
    不實處方簽，向健保署不實申領醫療費用之行為，此部分經
    臺南地檢署檢察官予以行政簽結並函復在案（見臺南地檢署
    108年度他字第4766號卷第3至17、361至362、365至367頁）
    。
  ㈥被上訴人於109年5月25日，以上訴人於106年6月9日簽立原審
    卷一第53頁所示之承諾書，嗣於106年6月12日，要求被上訴
    人出示承諾書供其閱覽，詎上訴人取得承諾書後，竟用原子
    筆在其上亂畫，接著將承諾書撕毀，妨害被上訴人持有該承
    諾書及行使承諾書內容之權利，涉有強制罪嫌，向臺南地檢
    署檢察官提出刑事告訴，經臺南地檢署檢察官以109年度偵
    字第15562號為不起訴處分確定（見原審卷二第341至342頁
    ）。
  ㈦被上訴人於109年6月16日，以上訴人明知被上訴人沒有掌管○
    ○中醫診所財務，且○○中醫診所之收入，應包括自費收入，
    掛號費、診察費、藥費收入及健保給付收入，竟基於不法所
    有之意圖，於107年1月間佯裝要讓被上訴人瞭解○○中醫診所
    之營業狀況，竟提供乙紙「圖檔統計表」予被上訴人，向被
    上訴人表示：「106是自有○○最差的一年讓你也瞭解」等語
    ，讓被上訴人誤以為上開統計表係○○中醫診所歷年盈餘統計
    表，（即營業收入減去營業支出之餘額），致被上訴人於簽
    署離婚協議書，因而陷於錯誤而捨棄其餘財產上之請求，使
    上訴人免除依法雙方剩餘財產之差額應平均分配之義務為由
    ，對上訴人提起詐欺罪之刑事自訴，經臺南地院以109年度
    自字第6號判決上訴人無罪，被上訴人不服，提起上訴，現
    由本院以110年度上易字第385號審理中。
  ㈧上訴人委由何建宏律師於110年4月30日寄發台南西門路郵局
    第79號存證信函予被上訴人，為撤銷系爭房地甲、乙所有權
    贈與契約之意思表示，並請被上訴人返還所有權予上訴人（
    見本院卷一第259至261頁）。　　
四、兩造爭執之事項：　
  ㈠上訴人將如附表所示之房地，以夫妻贈與為原因，移轉所有
    權登記予被上訴人，係單純贈與？抑或係基於離婚時夫妻剩
    餘財產差額之先行分配？
  ㈡若為贈與，上訴人主張被上訴人故意對其為誣告，爰依民法
    第416條第1項第1款規定，撤銷兩造就如附表所示房地之贈
    與契約，並依不當得利之法律關係，請求被上訴人返還如附
    表所示之房地，有無理由？
五、得心證之理由：
  ㈠上訴人將如附表所示之房地，以夫妻贈與為原因，移轉所有
    權登記予被上訴人，係單純贈與？抑或係基於離婚時夫妻剩
    餘財產差額之先行分配？
　⒈按「稱贈與者，謂當事人約定，一方以自己之財產無償給與
    他方，他方允受之契約。」，民法第406條定有明文。再贈
    與，於一般社會通念，即係無償贈送，夫或妻一方，既將財
    產贈與他方，其原因可能為生日、紀念日或補償等因素，應
    可認為單純之贈與，非必謂因感念他方對於共同生活之貢獻
    而為給予，或為剩餘財產之前付，認實質上非贈與，係有代
    價取得。查，依兩造不爭執之事項㈢、㈣所示，上訴人將如附
    表所示之房地，以夫妻贈與為原因，辦理移轉登記予被上訴
    人，此部分之事實，已堪認定。被上訴人抗辯：如附表所示
    房地並非單純之贈與，而應係夫妻剩餘財產之先行分配乙節
    ，應由被上訴人就此利己之事實，負舉證之責任。
　⒉經查：⑴依兩造不爭執之事項㈠所示，兩造於97年6月11日結婚
    登記，於107年4月16日兩願離婚登記。而依兩造不爭執之事
    項㈢、㈣所示，上訴人分別於105年11月16日、106年5月30日
    ，將○○路房地、○○○街房地所有權應有部分各2分之1，以夫
    妻贈與為原因，移轉登記予被上訴人，當時兩造婚姻關係仍
    存續中，尚無從預測將於未來之107年4月16日離婚，自難認
    上訴人將上開房地所有權移轉登記予被上訴人時，係基於夫
    妻剩餘財產先行分配之意。⑵又依兩造不爭執之事項㈢所示，
    上訴人再於107年4月23日，以夫妻贈與為原因，將○○○街房
    地所有權應有部分2分之1移轉登記予被上訴人，被上訴人因
    此取得○○○街房地所有權全部，此部分固係基於兩造離婚協
    議書之約定，此有離婚協議書可稽（見本院卷一第57頁）。
    然前述房地所有權之移轉登記，其原因為夫妻贈與，實非因
    為夫妻間共同生活、互相協力或因夫妻剩餘財產分配之故，
    而創設另一種實質上係有代價取得之贈與。⑶至上訴人固於
    臺南地院108年度重家訴字第4號分配剩餘財產事件，曾以書
    狀或言詞陳述：兩造於簽署離婚前，婚後財產大致相等，離
    婚時始捨棄剩餘財產分配，若非被上訴人主動索取○○○街所
    有權應有部分2分之1產權乙節，僅能證明兩造離婚時確實約
    定拋棄剩餘財產之分配，並不能證明如附表所示之財產均為
    夫妻剩餘財產之先行分配。⑷是被上訴人雖抗辯：乃夫妻剩
    餘財產之先行分配乙節，既為上訴人所否認，被上訴人復未
    能舉證以實其說，其抗辯自無足採。
　⒊綜上，兩造間就如附表所示之房地移轉登記之原因，應為單
    純之夫妻贈與關係，而非有代價之取得，被上訴人辯稱：非
    實質贈與，夫妻剩餘財產之先行分配乙節，並非可採。
  ㈡若為贈與，上訴人主張被上訴人故意對其為誣告，爰依民法
    第416條第1項第1款之規定，撤銷兩造就如附表所示房地之
    贈與契約，並依不當得利之法律關係，請求被上訴人返還如
    附表所示房地，有無理由？
　⒈按「受贈人對於贈與人、其配偶、直系血親、三親等內旁系
    血親或二親等內姻親，有故意侵害之行為，依刑法有處罰之
    明文者，贈與人得撤銷其贈與。」，民法第416條第1項第1
    款定有明文。該條所定之故意侵害行為，以事實是否存在為
    斷，至是否提起公訴，有否宣告有罪判決，尚非所問。犯罪
    行為之範圍，解釋上不限於直接侵害個人法益之罪行，即侵
    害國家利益或社會法益之罪，因其間接或同時侵害個人法益
    之罪，亦有適用。又按誣告罪，係指意圖他人受刑事或懲戒
    處分，向該管公務員誣告者，刑法第169條第1項定有明文。
    而誣告罪之成立，以告訴人所訴被訴人之事實必須完全出於
    虛構為要件，若有出於誤會或懷疑有此事實而為申告，以致
    不能證明其所訴之事實為真實，縱被訴人不負刑責，而告訴
    人本缺乏誣告之故意，亦難成立誣告罪名。
　⒉上訴人主張：被上訴人明知伊並無偽造文書、違反稅捐稽徵
    法、涉犯詐欺取財、強制罪及詐欺得利等行為，卻對伊提出
    上開告發、告訴及自訴，意圖使伊受刑事訴追，涉有故意誣
    告罪犯行，伊自得依民法第416條第1項第1款之規定，撤銷
    該贈與乙情，此為被上訴人所否認，自應由上訴人就此一有
    利於己之事實，負舉證之責任。經查：
  ⑴偽造文書、違反稅捐稽徵法、詐欺取財罪等告發部分：
　　查：①依兩造不爭執之事項㈤所示，林錫恩律師於108年9月10
    日，向臺南地檢署檢察官告發上訴人有下列犯行：❶兩造無
    結婚真意，而於97年6月11日向臺南○○○○○○○○○辦理結婚登記
    ，有使公務員登載不實之偽造文書犯行，此部分經臺南地檢
    署檢察官以109年度偵字第5992號為不起訴處分。❷上訴人於
    申報個人綜合所得稅時，製作不實之執行業務所得收支報告
    表，有逃漏稅捐而違反稅捐稽徵法之情事；又上訴人自95年
    10月擔任財團法人中醫師公會常務理事後，有製作不實處方
    簽，向健保署不實申領醫療費用之行為，此部分經臺南地檢
    署檢察官予以行政簽結並函復在案。以上向檢察官所為之告
    發，均為林錫恩律師以其個人名義具狀為之，並非被上訴人
    本人，堪可認定。②上訴人雖主張：被上訴人曾委任林錫恩
    律師代理數件民刑事訴訟，彼此關係密切，上開刑事告發應
    為被上訴人授意所為乙節，並據其提出生活照片為證(見本
    院卷二第81至107頁），然查：依前述生活照片，並未有詳
    細之日期，縱認依上訴人提出書狀所載之日期為真，亦僅能
    證明自108年3月以後，林錫恩律師曾多次前往被上訴人住處
    ，並互有私下往來，尚不能證明林錫恩律師係由被上訴人授
    意提起上開告發之行為。此外，上訴人復未能提出其他積極
    證據證明之，是難認被上訴人有故意誣告之該當於民法第41
    6條第1項第1款規定之行為。
　⑵強制罪告訴部分：　
　　查：①依兩造不爭執之事項㈥所示，被上訴人於109年5月25日
    ，以上訴人於106年6月9日簽立原審卷一第53頁所示之承諾
    書，嗣於106年6月12日，要求被上訴人出示承諾書供其閱覽
    ，詎上訴人取得承諾書後，竟用原子筆在其上亂畫，接著將
    承諾書撕毀，妨害被上訴人持有該承諾書及行使承諾書內容
    之權利，涉有強制罪嫌，向臺南地檢署檢察官提出刑事告訴
    ，經臺南地檢署檢察官以109年度偵字第15562號為不起訴處
    分確定。②而證人楊修政曾於上開偵案警訊中證稱：「……我
    記得當時蔡守忠跟我說『他和林小姐有寫承諾書，吵架當中
    林小姐有拿出來給他看，然後他就拿過來撕掉了』」乙情（
    見該案警卷109年6月18日調查筆錄），業據本院調閱前述卷
    宗核閱無誤，尚難認被上訴人所訴之事實完全出於虛構。③
    況本件檢察官係以刑法第304條之強制罪，強暴脅迫對象，
    應以對「人」直接或間接施暴脅迫為限，惟上訴人施強暴行
    為之對象僅對系爭承諾書，並未對被上訴人為之，而與刑法
    強制罪之構成要件不符，認其罪嫌不足，而為不起訴處分確
    定，被上訴人或出於誤會或懷疑有此事實而為申告，亦難遽
    認即有誣告之故意。
  ⑶詐欺得利罪自訴部分：
　　查，依兩造不爭執之事項㈦所示，被上訴人以上訴人提供「
    圖檔統計表」，並向被上訴人稱：「106是自有○○最差的一
    年讓你也瞭解」等語，使被上訴人誤以為前開統計表為崇善
    中醫歷年盈餘統計表（即營業收入減去營業支出之餘額），
    致被上訴人於簽署離婚協議書，因而陷於錯誤而捨棄其餘財
    產上之請求，使上訴人免除依法雙方剩餘財產之差額應平均
    分配之義務為由，對上訴人提起詐欺得利罪之刑事自訴，經
    臺南地院以109年度自字第6號判決上訴人無罪，被上訴人不
    服，提起上訴，現由本院以110年度上易字第385號審理中。
    由上可知，被上訴人既因上訴人之前開言行，主觀上認上訴
    人有詐欺得利之行為，而對上訴人提起刑事訴訟之告訴，並
    非出於完全虛構、憑空捏造或虛構不實資料而為，或是基於
    對於法律誤解及懷疑而申告，或在求判明是非曲直，藉由司
    法維護自身權益，應認其對上訴人提起刑事詐欺得利之告訴
    ，核屬憲法所賦予之基本訴訟權利之正當行使，與誣告罪之
    要件尚有不符。
　⒊綜上，上訴人依民法第416條第1項第1款之規定，主張撤銷贈
    與，並依不當得利之法律關係，請求被上訴人應將如附表所
    示之房地所有權移轉登記予上訴人，應屬無據。
六、綜上所述，上訴人依民法第416條第1項第1款規定之撤銷贈
    與事由，主張撤銷贈與，並依不當得利之法律關係，請求被
    上訴人應將如附表所示之房地所有權移轉登記予上訴人，核
    屬無據，不應准許。從而原審所為上訴人敗訴之判決，並駁
    回其假執行之聲請，並無不合。上訴論旨指摘原判決不當，
    求予廢棄改判，為無理由，應駁回其上訴。
七、本件事證已臻明確，兩造其餘之攻擊或防禦方法及所用之證
    據，認均不足以影響本判決之結果，爰不逐一論列，附此敘
    明。
八、據上論結，本件上訴為無理由，依民事訴訟法第449條第1項
    、第78條，判決如主文。
中　　華　　民　　國　　110 　年　　9 　　月　　16　　日
                  民事第三庭    審判長法  官  吳森豐

                                      法  官  孫玉文

                                      法  官  郭貞秀
上為正本係照原本作成。
上訴人如不服本判決，應於收受送達後20日內向本院提出上訴書
狀，其未表明上訴理由者，應於提出上訴後20日內向本院補提出
理由書狀（均須按他造當事人之人數附繕本），上訴時應提出委
任律師或具有律師資格之人之委任狀；委任有律師資格者，另應
附具律師資格證書及釋明委任人與受任人有民事訴訟法第466條
之1第1項但書或第2項（詳附註）所定關係之釋明文書影本。如
委任律師提起上訴者，應一併繳納上訴審裁判費。
被上訴人不得上訴。
中　　華　　民　　國　　110 　年　　9 　　月　　16　　日

                                      書記官  蘇玟心

【附註】
民事訴訟法第466條之1：
⑴對於第二審判決上訴，上訴人應委任律師為訴訟代理人。但上
  訴人或其法定代理人具有律師資格者，不在此限。
⑵上訴人之配偶、三親等內之血親、二親等內之姻親，或上訴人
  為法人、中央或地方機關時，其所屬專任人員具有律師資格並
  經法院認為適當者，亦得為第三審訴訟代理人。
民事訴訟法第466條之2第1項：
上訴人無資力委任訴訟代理人者，得依訴訟救助之規定，聲請第
三審法院為之選任律師為其訴訟代理人。


附表：　　
 編  號 不動產標示 所有權權利範圍  簡稱 合稱  1 臺南市○○區○○段000000地號土地及其上同段00000建號門牌號碼臺南市○○區○○○街000號房屋 全部 ○○○街房地 系爭房地  2 臺南市○○區○○段0000○0000地號土地及其上同段0000建號門牌號碼臺南市○○區○○路000號房屋 1/2 ○○路房地